臺灣士林地方法院交通事件裁定　　　　　　　　　　九十三年度交聲字第六四三號
　　原處分機關　臺北市交通事件裁決所
　　異議人即
　　受處分人　　甲○○
右列受處分人因違反道路交通管理處罰條例案件，對於台北市交通事件裁決所九十三
年五月二十四日所為之處分（原處分案號：第000000000號），聲明異議，
本院裁定如左：
    主  文
原處分撤銷。
甲○○不罰。
    理  由
一、本件原處分機關處分意旨略以：異議人甲○○所有ＡＴ─００三六號自用小客車
    未於民國八十六年九月八日（前後一個月）參加車輛定期檢驗，而經台北市監理
    處八十八年一月二十六日舉發，依道路交通管理處罰條例第十七條第一項之規定
    ，裁處新台幣（下同）一千八百元之罰鍰。
二、異議人聲明異議意旨則略以：本事件之違規時間為八十八年一月二十六日，應到
    案時間為八十八年三月一日，依行政程序法第一百三十一條之規定：「公法上之
    請求權，除法律另有規定外，因五年間不行使而消滅」，是以本交通違規事件罰
    鍰請求權已罹於時效，不得要求異議人繳納罰款，為此聲明異議等語。
三、按九十年一月十七日修正前之道路交通管理處罰條例第九十條第一項、第二項規
    定：「違反本條例之行為，自行為成立之日起；行為有連續或繼續之狀態者，自
    行為終了之日起，逾三個月不得舉發。但汽車肇事致人受傷或死亡案件，因肇事
    責任不明，已送鑑定者，其期間自鑑定終結之日起算。」、「前項案件自確定之
    日起逾三年未執行者，免予執行。」；嗣於九十年一月十七日刪除同條第二項之
    規定。另行政執行法第七條規定：「行政執行，自處分、裁定確定之日或其他依
    法令負有義務經通知限期履行之文書所定期間屆滿之日起，五年內未經執行者，
    不再執行；其於五年期間屆滿前已開始執行者，仍得繼續執行。但自五年期間屆
    滿之日起已逾五年尚未執行終結者，不得再執行。」、「前項規定，法律有特別
    規定者，不予適用之。」。由上開規定觀之，所謂「前項案件自確定之日」起或
    「自處分、裁定確定之日．．．」起，應係指違反道路交通管理處罰條例之行為
    已經處罰機關依法裁決而確定者而言，據此，上開規定就舉發之時效及裁罰確定
    後之執行時效分別定有明文，然對於處罰機關受理違反道路交通管理事件後，其
    裁決之期限，道路交通管理處罰條例未定有明文，是以，本件首須審究處罰機關
    於受理違反道路交通管理事件時，其時效有無限制？如有，時效為何？
（一）按違反道路交通管理事件行為人，未依規定自動繳納罰鍰，或未依規定到案聽
      候裁決，處罰機關應於舉發違反道路交通管理事件通知單送達二個月內依標準
      表逕行裁決之，違反道路交通管理事件統一裁罰基準及處理細則第四十四條第
      一項定有明文。此項規定顯係主管機關即交通部與內政部為補充前揭道路交通
      管理處罰條例漏未對處罰機關於受理違反道路交通管理事件裁決時效所為之補
      充性質行政命令，然因該細則第四十四條第一項並未規定處罰機關違反「二個
      月」期間之規定時，有失權之效果，故解釋上該規定屬訓示之規定，但此是否
      意謂處罰機關即可恣意違反上開「二個月」之期間呢？答案應屬否定。
（二）次按行政行為應受法律及一般法律原則之拘束；行政行為，非有正當理由，不
      得為差別待遇，行政程序法第四條、第六條分別定有明文。又平等原則為行政
      法之一般法律原則，係從憲法第七條而來，亦稱為禁止差別待遇原則，意指行
      政權的行使，不論在實體上或程序上，相同事件應為相同處理，非有合理的正
      當理由，不得為差別待遇，此落實在行政法之具體表現即該法第六條之規定；
      並由憲法第七條之平等原則亦導出「禁止恣意原則」意指在行政的領域裡，行
      政機關在作成決定之際，僅能依事理的觀點為行為，而且其所作成的一切處置
      ，均應與其所擬規制的實際狀態相當，此處所謂之「恣意」是指任性，專斷毫
      無標準，要怎麼樣就怎麼樣，隨個人好惡而決定，所以一個憲政、法治國家，
      如果任何行政行為能被證明是專斷恣意時，其行為即屬違法。禁止恣意原則，
      不僅禁止故意的恣意行為，而且禁止任何客觀上違反憲法基本精神及事物本質
      行為，因此，所謂恣意，實際上等同於欠缺適當的、充分的事理上理由。例如
      ：處罰機關在遇有違反道路交通管理事件行為人，未依規定自動繳納罰鍰，或
      未依規定到案聽候裁決時，均依上開行政命令之規定，於舉發違反道路交通管
      理事件通知單送達二個月內依標準表逕行裁決，但卻不具理由對本件受處分人
      之裁決無故加以延宕五年後始加以裁決，致使受處分人對違規之事實有爭執時
      ，因時間之經過，致未能即時、適時提出有利之證據，而蒙受重大之不利益，
      此處罰機關無故延宕五年後始逕行裁決之行為，即屬恣意行為。
（三）再者，除裁決確定之案件，因其違規事實及罰裁內容均已確定，當事人不得再
      對之爭執，故修正前道路交通管理處罰條例第九十條第二項或行政執行法第七
      條第一項分別規定有較長之三年或五年之時效外，對於違反道路交通管理處罰
      條例行為之舉發，因違規內容如：違規事實有無、違規情節為何及違規之行為
      人為何等問題均尚未確定，當事人得對違規內容聲明異議而表示不服，是故，
      因舉證之難易有其時效性，為使當事人、舉發機關均能適時、即時提出對己有
      利之證據，證明事實之真偽，故道路交通管理處罰條例第九十條第一項規定除
      有但書之情形外，逾三個月即不得再對違規行為加以舉發。同樣處罰機關為裁
      決時，既係本於舉發機關所舉發之違規內容為裁決，且當事人聲明異議期間之
      起算日依道路交通管理處罰條例第八十七條第一項之規定，亦係以接到裁決書
      之翌日起二十日內，則本同前之法理，處罰機關之裁罰顯具有時效性，故主管
      機關基此訂定違反道路交通管理事件統一裁罰標準及處理細則第四十四條第一
      項規定，對於未依規定自動繳納罰鍰，或未依規定到案聽候裁決之違規行為人
      ，處罰機關應於舉發違反道路交通管理事件通知單送達二個月內依標準表逕行
      裁決之。換言之，處罰機關為裁決時，自應受前揭主管機關所制定之行政命令
      拘束，且本於上述行政程序法第六條所定之平等原則，即相同事件應為相同處
      理，非有合理的正當理由，不得為差別待遇之規定，處罰機關非有合理的正當
      理由，不得對於舉發違反道路交通管理事件通知單送達已逾二個月之違規行為
      ，再依標準表逕行裁決之。此即在揭櫫裁罰機關為裁罰時，不得恣意依其好惡
      對某甲為裁罰時，即依上述規定於二個月內逕行裁罰，而對某乙為裁罰時，即
      不具任何合理的正當理由，任意加以延宕，致某乙於收受裁決書後，因時間之
      經過，造成舉證困難，使其因未能適時、即時舉證而蒙受不利益。
（四）綜上所述，違反道路交通管理事件統一裁罰標準及處理細則第四十四條第一項
      之規定，雖因未有失權效果之規定而屬訓示規定，但處罰機關為裁決時，本於
      上述行政程序法第六條所定之平等原則，自應受其拘束，除有合理的正當理由
      外，不得恣意違反上開規定。職是，本件原處分機關對異議人所為上開之裁決
      ，由違規時間（八十六年九月八日前後一個月）、舉發日期（八十八年一月二
      十六日）、應到案日期（八十八年三月一日）及到裁決之日（九十三年五月二
      十四日）止，已逾五年，則本件自須探究：１、本件舉發違反道路交通管理事
      件通知單是否業合法送達於異議人，使異議人立於可適時、即時提出證據對該
      舉發之內容表示不服之地位，惟因可歸責於異議人之重大事由，致其未能適時
      、即時提起救濟。２、原處分機關於本件之舉發違反道路交通管理事件通知單
      第六條所定之平等原則。
四、經查：
（一）異議人對台北市監理處舉發違反道路交通管理事件通知單是否有合法送達一事
      ，提出質疑，經本院向原舉發機關函查之結果，台北市監理處覆稱：「該處之
      舉發通知單經交寄郵局，因無法送達退回，業為台北市政府交通局八十八年六
      月十五日北市交監字第八八二七０一六０００號辦理公示送達」等情，有該處
      九十三年十一月四日函一件附卷可稽，是以，由上開調查之結果，異議人固難
      認未收受本件舉發違反道路交通管理事件通知單，則尚難認異議人無可歸責之
      重大事由，致未能適時、即時提出證據對該舉發之內容表示不服。
（二）惟查，本件之舉發違反道路交通管理事件通知單原舉發機關台北市監理處已於
      八十八年一月二十六日以電腦入案移送予原處分機關，有該處前開函文可參，
      因此，原處分機關所為前揭裁決，由違規時間、舉發日期、應到案日期等到裁
      決之日止，顯已逾五年，有舉發違反道路交通管理事件通知單、違反道路交通
      管理事件裁決書各一紙附卷可稽，此顯已逾前揭違反道路交通管理事件統一裁
      罰標準及處理細則第四十四條第一項：「違反道路交通管理事件行為人，未依
      規定自動繳納罰鍰，或未依規定到案聽候裁決，處罰機關應於舉發違反道路交
      通管理事件通知單送達二個月內依標準表逕行裁決之。」之規定，且逾期已逾
      五年，其違反主管機關所定之前開行政命令情節顯屬重大。而原處分機關並未
      對於本件之違規行為何以逾期逾五年，始為裁罰之原因加以說明，且本院遍閱
      全卷亦難認原處分機關如此之延宕有合理之正當理由，則原處分機關對異議人
      所為之裁決顯已違反行政程序法第六條所揭櫫之平等原則，即「行政行為，非
      有正當理由，不得為差別待遇」，且違反之情節重大，其處分自難認適法。
五、綜上所述，原處分機關未能具體說明有何合理之正當理由，而對異議人為此項之
    差別待遇，即原處分機關未具體說明何以對一般違規行為均能在上開二個月之期
    限內裁罰，則本件違規行為卻係逾五年始加以裁決，並其逾期裁罰之情節顯屬重
    大。從而，揆諸前開說明，原處分機關對本件之裁罰期限既違反主管機關所定違
    反道路交通管理事件統一裁罰標準及處理細則第四十四條第一項之規定，亦違反
    行政程序法第六條所定平等原則之規定，且違反情節重大，則原處分機關依道路
    交通管理處罰條例第十七條第一項及違反道路交通管理事件統一裁罰標準規定，
    裁處一千八百元之罰鍰，顯有未洽，應認為本件異議為有理由，爰撤銷原處分並
    另為異議人不罰之諭知。
據上論斷，應依道路交通案件處理辦法第二十條，裁定如主文。
中　　　華　　　民　　　國　　九十三　　年　　 十一 　　月　　 十六 　　日
                              臺灣士林地方法院交通法庭
                                  法  官  王　俊　雄
右正本證明與原本無異。
如不服本裁定應於送達後五日內向本院提出抗告狀。
                                  書記官　許　秋　莉
中　　　華　　　民　　　國　　九十三　　年　　十一　　月　　   十七　　 日
